【裁判字號】    98,上易,67
【裁判日期】    980227
【裁判案由】    毀損
【裁判全文】
臺灣高等法院刑事判決                97年度上易字第3249號
                                    98年度上易字第67號
上  訴  人  臺灣板橋地方法院檢察署檢察官
被      告  陳端謀
被      告  壬○○
被      告  辛○○
                    （另案於台北看守所執行）
上列上訴人因被告毀損案件，不服臺灣板橋地方法院97年度易字
第1212號、97年度訴字第2444號，中華民國97年9月23日第一審
判決（起訴案號：臺灣板橋地方法院檢察署96年度偵字第27268
號、96年度偵字第15059號），提起上訴，本院判決如下：
    主  文
上訴駁回。
    理  由
一、公訴意旨略以：被告陳端謀與壬○○係父子關係，分別為辛○○（原審另案審理）之夫與子，辛○○於民國93年9月5日
    ，在臺北縣板橋市○○路275巷19號，自任互助會會首，召
    集包含如附表所示之庚○○等人為互助會員，共計四十二人
    ，約定每人每會新臺幣（下同）二萬元，會期至97年1月5日
    止，採內標方式標會，每月5日晚上7時開標，並由辛○○負
    責收取標金，交付得標會款等事宜。詎辛○○竟基於為自己
    不法所有及偽造文書之概括犯意，利用各互助會員彼此不完
    全認識，且未完全到場參與開標之機會，於上述互助會期間
    ，冒用楊洪美玉（共參加三會，即標單上編號16阿章、編號
    18阿美及編號19峻宏）之名義，偽造標單參與競標，標得會
    款三次，致使會員陷於錯誤，仍繼續給付標金，足以生損害
    於活會及被冒標之會員。又辛○○於96年3月5日無故擅自停
    標該互助會後，藉由分別開立面額六十二萬元之本票乙紙（
    另開立總金額為五十二萬元本票十紙）予如附表編號1至6號
    庚○○等六人，及於96年3月6日聲請與如附表編號7至11號
    己○○等五人調解之方法，在臺北縣板橋市調解委員會成立
    調解，訛稱願分期償還活會會員們之會款。辛○○及被告陳
    端謀、壬○○均明知庚○○等十一人已取得上開本票及調解
    筆錄之執行名義，為圖規避前揭債務，竟共同基於損害全體
    活會會員債權之犯意連絡，於96年3月6日將陳端謀所有址設
    臺北縣中正路275巷75之3號之房屋出售，及於96年3月9日將
    辛○○所有址設臺北縣板橋市○○路356號3樓之4之房屋出
    售予陳冠任。另於96年4月13日將辛○○擔任上開互助會會
    首所得之會款及出售上開房屋之款項，以壬○○名義購買址
    設臺北縣樹林市○○街○段167巷11號之房屋一棟。嗣辛○○於一個活會支付十一萬五千元（按應係十一萬六千元）予
    如附表編號1至6號庚○○等六人，支付十一萬二千元予如附
    表編號8至11號丙○○等五人後，旋即於96年5月5日正式倒
    會，拒絕依本票及調解內容履行義務，且避不見面，庚○○
    等十一人始知上情。因認被告二人所為，均係涉犯刑法第35
    6條之損害債權罪等語。
二、按犯罪事實應依證據認定之，無證據不得認定犯罪事實；又
    不能證明被告犯罪者，即應諭知無罪之判決，刑事訴訟法第
    154條第2項、第301條第1項分別定有明文。次按認定犯罪事
    實所憑之證據，雖不以直接證據為限，間接證據亦包括在內
    ，然而無論直接證據或間接證據，其為訴訟上之證明，須於
    通常一般人均不致有所懷疑，而得確信其為真實之程度者，
    始得據為有罪之認定，倘其證明尚未達到此一程度，而有合
    理之懷疑存在時，即難遽採為不利被告之認定，最高法院88
    年度臺上字第954號判決意旨可資參照。
三、有關後引證據，被告及檢察官均不爭執其證據能力，且觀其
    製作取得情形，並無違法或不當情況，依刑事訴訟法第159
    條之5規定，均有證據能力，合先敘明。
四、公訴意旨認被告等涉犯損害債權罪，無非係以被告等坦承：
    被告辛○○倒會，及出售、買入前述各該房屋等情、告訴人
    乙○○、戊○○、丁○○、甲○○、丑○○、癸○○、楊洪
    美玉、己○○、丙○○、張文、庚○○等人之指訴、證人
    吳根富、林金珠、李榮宗、陳春生證述、調解委員會調解書
    及辛○○所開立之本票、上開房屋之買賣契約書、土地登記
    申請書各一份暨被告壬○○彰化銀行帳戶之交易明細資料等
    為據。訊據被告等固不諱言：被告辛○○在系爭互助會96年
    3月5日倒會後，於96年3月6日與大部分告訴人在板橋市調解
    委員會調解成立，需負責賠償各該告訴人款項，被告陳端謀
    並有出售上開板橋市○○路、與被告辛○○出售子○○○○
    。被告陳端謀出資二百萬元，以被告壬○○名義購買上開樹
    林市○○街房屋等情，惟均否認有損害債權之犯行，辯稱：
    被告陳端謀在知悉被告辛○○倒會前，即於96年2月間以其
    名下所有上開板橋市○○路房屋向臺北縣板橋市農會貸款二
    百萬元，供作購買樹林市○○街房屋之自備款，早於96年2
    月11日即已簽約、給付定金，同時申請房屋貸款八百萬元，
    4月份才獲核撥貸款，購屋款項並非出自被告辛○○之財產
    。知悉被告辛○○倒會後，便出售上開板橋市○○路、子○○○○，目的即係用來償還各該互助會員之債務，並非有意
    脫產。其中板橋市○○路房子出售所得四百九十萬元中，二
    百萬元係直接用來償還原先農會之貸款以塗銷抵押權設定，
    實際上僅拿到二百九十萬元，其中二百二十餘萬元用來償還
    一名會腳吳土圩，二十餘萬元償還辛○○之姊張寶鳳；板橋
    市○○路之房子出售總價二百二十萬元扣除原先貸款六十餘
    萬元後，償還告訴人楊洪美玉六十餘萬元，該二間房屋之餘
    款約數十萬元亦係用來償還其他會腳，並非出於損害債權之
    故意而出售、購買上開房屋等語。經查：
（一）有關被告陳端謀為被告辛○○之夫、被告壬○○為辛○○
      之子。被告辛○○於上開時間自任會首召集系爭互助會，
      嗣於96年3月間倒會，開立本票予庚○○等六人，並於同
      年3月6日、7日在臺北縣板橋市調解委員會與告訴人己○○、癸○○、張文、楊洪美玉等人調解成立，同意分期
      償還積欠之會款，該調解書後經法院核定得為執行名義。
      又被告陳端謀於96年3月6日將其名下上開板橋市○○路之
      房屋以四百九十萬元之價格出售予吳土圩（登記其女吳璉
      綺名下）、被告辛○○名下之上開子○○○○，亦以二百
      二十萬元之價格出售予陳春生（登記其子陳冠任名下），
      被告陳端謀並出資二百萬元以被告壬○○名義購買上開樹
      林市○○街房屋，而於96年4月4日方過戶登記予壬○○等
      情，為被告二人所供承不諱，核與證人楊洪美玉、己○○
      、丙○○、張文、吳根富、宋國戩、林金珠、李榮宗、
      陳春生等人於偵查中之證述大致相符，並有互助會名冊、
      各該調解書、土地、建物登記謄本、土地登記申請書及買
      賣契約書、本票影本等資料附卷可稽，此部分事實堪以認
      定。
（二）按刑法第356條之損害債權罪，係指債務人於將受強制執
      行之際，意圖損害債權人之債權，而毀壞、處分或隱匿其
      財產者，是此處所指之財產，自係指債務人之財產而言。
      本件被告陳端謀雖係被告辛○○之夫，然系爭板橋市○○
      路之房屋，原所有權人係登記為被告陳端謀，有土地及建
      物所有權狀各一份在卷可按，是被告陳端謀辯稱係其所有
      之物尚非無據，復無證據證明該房屋實際上為被告辛○○
      所有或兩人所共有，是該棟房屋，尚難逕認係債務人辛○○之財產，即非為各該告訴人債務之總擔保。從而，被告
      陳端謀既非債務人，則其就所有之板橋市○○路房屋，為
      處分或設定負擔，及如何運用其因此所取得之貸款或出售
      ，乃屬管理處分其財產權之自由，尚與損害債權罪之要件
      有間。
（三）被告等辯稱：是貸款買屋乙節，經查：關於樹林市○○街
      房屋部分，被告陳端謀於96年2月間以上開板橋市○○路
      之房屋作為擔保，向板橋市農會貸款二百萬元，並於96年
      2月8日撥款乙節，有其板橋市農會存摺影本一份在卷可按
      （原審卷第39頁），而被告壬○○係於同年2月13日向林
      千枝簽約購買上開樹林市○○街房屋，並於當日以即期支
      票（現金票）支付一百萬元價款、同年3月29日支付現金
      四十萬元價款等情，亦有東森房屋不動產買賣契約書一份
      在卷可按（原審卷第21頁）。再觀諸被告陳端謀板橋市農
      會帳戶存摺及被告壬○○中國信託存摺所載：被告陳端謀
      於96年2月12日匯款七十萬元至被告壬○○帳戶，於同年2
      月13日開立十八萬元之支票，被告壬○○亦於同日開立九
      十萬元之支票；又被告陳端謀亦確於同年3月23日、3月29
      日分別提領現金二十萬元、四十七萬五千元等情，則被告
      等辯稱：是貸款買屋乙節，似非無據。雖上開資金明細雖
      與前述支付房屋價款之金額並非完全吻合，但時間點均在
      交付購屋價款之前，且合計金額差距不大，足徵被告二人
      稱購屋之自備款係被告陳端謀貸款二百萬元支付乙節，非
      不可採。又被告壬○○嗣以上開房屋作為擔保向中國信託
      貸款八百萬元，並於96年4月11日獲得核貸撥款，隨即開
      立同額之支票等情，亦有存摺資料在卷可參（原審卷第41
      頁），核與上開不動產買賣契約書所載於96年4月11日交
      付尾款支票及現金共計八百二十萬元之情在時間點及金額
      方面均屬吻合，則被告等辯稱：此部分之購屋資金來源係
      被告壬○○貸款所得，與辛○○之財產無涉等語，即屬有
      據。
（四）被告等辯稱：賣板橋市○○路之房屋用以還債權人乙節，
      有關板橋市○○路之房屋原為辛○○於84年底所購入，96
      年2、3月間被告陳端謀與辛○○共同委託林金珠、李榮宗
      以二百二十萬元將該屋售予陳春生等情，業據證人林金珠
      、李榮宗及陳春生於偵查中證述甚詳，並有台北縣板橋地
      政事務所民眾閱覽異動索引、房地產買賣契約書及收據各
      一份在卷可按（偵字第15059號卷第37頁，第58-60頁）。
      而依該買賣契約書所載及證人陳春生所述，應係在96年3
      月6日簽約，陳春生並當場交付一百萬元，再於同年3月9
      日交付七十萬元，再一星期後付清尾款。另辛○○於84年
      12月間交屋時，曾設定一百二十萬元之最高限額抵押權予
      國泰世華商業銀行，嗣於房屋售予陳春生之後，至96年3
      月23日登記移轉所有權予陳春生之子陳冠任前，於96年3
      月14日因清償而取得國泰世華銀行之抵押權塗銷同意書，
      進而於96年3月23日塗銷該抵押權登記乙節，亦有抵押權
      塗銷同意書、他項權利證明書、異動索引各一份在卷可參
      （他字卷註明辛○○資料卷之第30至34頁），足認當時辛○○應係向國泰世華銀行貸款約一百萬元，而被告陳端謀
      稱該屋售予陳春生時，尚有貸款本息約六十四萬餘元需清
      償等情，有國泰世華銀行利息收據在卷可參（本院卷第58
      頁），從而此部分售屋實際所得，應僅約為一百五十五萬
      餘元。再者，被告辛○○倒會後，依告訴人庚○○、丁○○、戊○○、丑○○、甲○○及乙○○於偵查中所述，辛○○有拿給渠等各十一萬六千元（他字卷第12、17頁），
      告訴人己○○稱倒會後其名下己○○及癸○○兩會各拿回
      十一萬二千元，告訴人丙○○稱有拿回七萬二千元（上開
      他字卷第54頁）；又依各告訴人所述，每會之損失金額為
      六十二萬元（每會二萬元、倒會時已至第三十一會），而
      告訴人張文稱其損失金額為五十萬八千元，曾拿回十一
      萬二千元（上開他字卷第54頁）；另告訴人楊洪美玉於警
      詢稱：其名下三會各拿回兩期分期款十一萬二千元（96年
      度偵字第15059號偵查卷第4頁），上開償還各告訴人之款
      項總計即已達一百四十四萬元（6X116,000+6X112,000+72
      000=1,440,000），與受屋所得相差約十一萬元，再扣除
      售屋之增值稅、印花稅、代書費等花費，所剩不多，則被
      等此部份所辯，似非無據，非不可採。此部份賣屋所得，
      既用以償還積欠各該告訴人之債務，顯難認被告等出售上
      開房屋，有損害各該告訴人債權之意圖。
綜上，本件板橋市○○路之房屋乃係被告陳端謀之財產，並非債
務人即被告辛○○之財產，與被告辛○○之債務無關，而事後被
告陳端謀、壬○○購買樹林市○○街房屋之資金來源，係被告陳
端謀以上開板橋市○○路房屋作為擔保之貸款所得二百萬元，及
被告壬○○以其名義向中國信託申辦之八百萬元房屋貸款，亦均
非來自被告辛○○之財產。另被告陳端謀雖與辛○○一同出售辛○○名下之上開板橋市○○路房屋，然售屋實際所得幾乎均用以
償還各該告訴人，業如前述，尚難認渠等出售上開房屋係基於損
害各該告訴人債權之意圖，即與損害債權罪之構成要件尚屬有間
。此外，復無其他足夠之積極證據可資證明被告二人確有公訴意
旨所指之損害債權犯行，揆諸前揭法條及判決意旨，不能證明被
告等犯罪，自應諭知被告等均無罪。
五、原審同此認定，諭知被告等無罪，尚無不合。檢察官上訴意
    旨略以：被告辛○○之財產，應為全體債權人之擔保，而平
    均受償，不得私下出售，其竟任意處分，顯有損害債權犯意
    。而被告壬○○、陳端謀均無厚實資力，竟購買千萬元房屋
    ，顯見其資金來自出售系爭房屋，原審誤為無罪，請撤銷改
    判等語。然如前所述，被告等就出賣被告辛○○房屋之程序
    ，雖未依法定程序拍賣，不無瑕疵，然如前所述，賣屋價款
    ，扣除貸款及稅金等，均已用以清償告訴人等，尚難認有損
    害債權之主觀犯意。而被告陳端謀賣屋得款，未幫忙其妻即
    被告辛○○還債，卻為其子即被告壬○○購屋，並負擔為數
    不小之貸款，實與善良人情、誠信原則不符，惟究屬財產權
    之處分、安排，不能認係違法。公訴人認係違法，尚有誤會
    。綜上，難認上訴有理由，應予駁回。
據上論斷，應依刑事訴訟法第368條，判決如主文。
本案經檢察官吳國南到庭執行職務。
中    華    民    國    98    年    2     月    27    日
                  刑事第十八庭審判長法  官  吳鴻章
                                    法  官  陳健順
                                    法  官  周政達
以上正本證明與原本無異。
不得上訴。
                                    書記官  廖純瑜
中    華    民    國    98    年    2     月    27    日


司法院資訊處製作；財團法人民間司法改革基金會備份。
